ACORDAO-COMPLETO-2412395

ACÓRDÃO 1549/2020 ATA 22/2020 - PLENÁRIO

VISTOS, relatados e discutidos estes autos em que se analisa Revisão de Ofício do Acórdão que apreciou os atos de concessão de aposentadoria de Cláudio José Ribeiro, Cláudio Sérgio Almeida, Dalva Lucia de Almeida Lana, Daniel Losso e Denise Maria de Oliveira Horta, ex-servidores da Superintendência de Administração do então Ministério da Fazenda no Estado de Minas Gerais.
ACORDAM os Ministros do Tribunal de Contas da União, reunidos em Sessão do Plenário, ante as razões expostas pelo Relator, e com fulcro no inciso III do art. 71 da Constituição Federal, nos arts. 1º, inciso V, e 39, inciso II, da Lei 8.443/1992, c/c o art. 259, inciso II, do Regimento Interno/TCU em:
9.1. no tocante aos atos de concessão inicial de aposentadoria dos ex-servidores Cláudio José Ribeiro (CPF XXX.103.016-XX) , Cláudio Sérgio Almeida (CPF XXX.564.986-XX) , Dalva Lucia de Almeida Lana (CPF XXX.241.126-XX) , Daniel Losso (CPF XXX.438.277-XX) e Denise Maria de Oliveira Horta (CPF XXX.104.666-XX) , rever de ofício o Acórdão 110/2018-TCU-Plenário (Relator: Ministro José Múcio Monteiro) , proferido na Sessão de 24/1/2018, de forma a tornar insubsistente o item 9.2.2., que determinou cessar o pagamento aos inativos do Bônus de Eficiência e Produtividade, previsto na Lei 13.464/2017, mantendo-se a proposta de legalidade dos atos;
9.2. determinar à Superintendência de Administração do então Ministério da Fazenda no Estado de Minas Gerais, com fulcro nos arts. 71, inciso IX, da Constituição Federal e 6º, §2º, da Resolução TCU 206/2007, que, na hipótese de desconstituição das decisões judiciais obtidas pelas entidades representativas em mandados de segurança que tramitam perante o Supremo Tribunal Federal/STF (MS 35.500/DF e MS 35.410/DF, ambos de Relatoria do Ministro Alexandre de Moraes) , faça cessar, sob pena de responsabilidade solidária da autoridade administrativa omissa, o pagamento aos servidores inativos Cláudio José Ribeiro (CPF XXX.103.016-XX) , Cláudio Sérgio Almeida (CPF XXX.564.986-XX) , Dalva Lucia de Almeida Lana (CPF XXX.241.126-XX) , Daniel Losso (CPF XXX.438.277-XX) e Denise Maria de Oliveira Horta (CPF XXX.104.666-XX) , do Bônus de Eficiência e Produtividade, previsto na Lei 13.464/2017, por ser incompatível com o art. 40, caput e §§1º, 3º, 4º e 18, da Constituição Federal, dada a expressa exclusão da vantagem, de caráter remuneratório e pro labore faciendo, da base de cálculo da contribuição previdenciária;
9.3. determinar que a Sefip promova o arquivamento do presente processo, sem prejuízo de, em conjunto com a Consultoria-Jurídica do TCU, promover o acompanhamento sobre o deslinde das decisões proferidas pelo Ministro do STF Alexandre de Moraes no âmbito dos MS 35.500 e 35.410/DF, entre outros processos correlatos.

Atos de aposentadoria.

3. Interessados/Responsáveis:
3.1. Interessados: Cláudio José Ribeiro (XXX.103.016-XX); Cláudio Sérgio Almeida (XXX.564.986-XX); Dalva Lucia de Almeida Lana (XXX.241.126-XX); Daniel Losso (XXX.438.277-XX); Denise Maria de Oliveira Horta (XXX.104.666-XX).

13.1. Ministros presentes: José Mucio Monteiro (Presidente), Walton Alencar Rodrigues, Benjamin Zymler, Augusto Nardes, Aroldo Cedraz, Raimundo Carreiro (Relator), Ana Arraes, Bruno Dantas e Vital do Rêgo.
13.2. Ministros-Substitutos presentes: Marcos Bemquerer Costa, André Luís de Carvalho e Weder de Oliveira.

Associação Nacional dos Auditores Fiscais da Receita Federal do Brasil - ANFIP

Sindicato Nacional dos Analistas Tributários da Receita Federal do BrasilC

RAIMUNDO CARREIRO

Adoto como Relatório, a instrução feita no âmbito da Sefip (peça 19) , a qual obteve a concordância do Diretor (peça 20) , bem assim do Representante do Ministério Público junto ao TCU, Procurador Marinus Eduardo de Vries Marsico (peça 21) .
"INTRODUÇÃO
1.	Trata-se de atos de concessão inicial de aposentadoria de Cláudio José Ribeiro, Cláudio Sérgio Almeida, Dalva Lucia de Almeida Lana, Daniel Losso e Denise Maria de Oliveira Horta, ex-servidores da Superintendência de Administração do Ministério da Fazenda no Estado de Minas Gerais.
2.	Os atos foram submetidos, para fim de registro, à apreciação do Tribunal de Contas da União (TCU) , de acordo com o art. 71, inciso III, da Constituição Federal. O cadastramento e a disponibilização ao TCU ocorreram por intermédio do Sistema de Apreciação e Registro de Atos de Admissão e Concessões, na forma dos arts. 2º, caput e incisos I a VI, e 4º, caput, da Instrução Normativa - TCU 78/2018.
HISTÓRICO
3.	Os atos deste processo foram apreciados por esta Corte de Contas pela legalidade, por meio do Acórdão 110/2018-TCU-Plenário, Ministro-Relator José Múcio Monteiro, sessão de 24/1/2018 (peça 11) . 
4.	Na ocasião, determinou-se à Unidade Jurisdicionada, no item 9.2.2, fazer cessar, no prazo de 15 (quinze) dias, sob pena de responsabilidade solidária da autoridade administrativa omissa, o pagamento aos inativos do Bônus de Eficiência e Produtividade, previsto na Lei 13.464/2017, por incompatível com o art. 40, caput e §§ 1º, 3º, 4º e 18, da Constituição Federal, dada a expressa exclusão da vantagem, de caráter pro labore faciendo, da base de cálculo de contribuição previdenciária.
5.	Por meio do ofício 113/2018/DIGEP/SAMF/MG/GABINETE, de 14/3/2018, a Unidade Jurisdicionada informou que deu ciência aos interessados do Acórdão 110/2018-TCU-Plenário, bem como informou que glosou o valor do Bônus de Eficiência e Produtividade a partir da ficha financeira de fevereiro/2018 (peça 15) .
6.	Em consulta ao contracheque dos interessados (fevereiro/2020) , verifica-se que todos os inativos voltaram a receber o Bônus de Eficiência e Produtividade (peça 16) .
EXAME TÉCNICO
7.	No âmbito do Supremo Tribunal Federal (STF) , o Exmo. Ministro-Relator Alexandre de Moraes, em apreciação do Mandado de Segurança - MS 35.824, impetrado pelos Auditores Fiscais da Receita Federal do Brasil, proferiu decisão determinando ao Tribunal de Contas da União que: a) reaprecie os julgados que ensejaram a presente impetração para ajustá-los à determinação contida na medida liminar deferida no MS 35.498; b) devendo, ainda, proceder aos respectivos REGISTROS, desde que o único óbice aos registros das aposentadorias ou pensões seja a legitimidade do pagamento do Bônus de Eficiência e Produtividade, previsto na Lei Federal 13.464/2017; c) ressaltando a imposição de condição resolutiva, quanto ao pagamento da parcela referente ao Bônus de Eficiência e Produtividade, a depender da conclusão desta ação e do Mandado de Segurança 35.494 (peça 17) .
8.	Esta Corte de Contas, por meio do Acórdão 742/2020-TCU-Plenário, Ministro-Relator Benjamin Zymler, sessão de 1/4/2020, determinou à Sefip que:
 (...) 
9.2.2. proponha, em caráter excepcional, com fundamento no art. 260, § 2º, do RITCU e com base no que consta da medida liminar deferida pelo Ministro Alexandre de Moraes no MS 35.824, a revisão de ofício do Acórdão 110/2018-TCU-Plenário, haja vista o trânsito em julgado da referida deliberação;
 (...) (grifo nosso) 
9.	Assim, cabe a revisão de ofício do Acórdão 110/2018-TCU-Plenário, Ministro-Relator José Múcio Monteiro, sessão de 24/1/2018, com base no artigo 260, § 2.º, do Regimento Interno do TCU, uma vez que os atos foram apreciados há menos de cinco anos, devendo ser mantida a proposta de legalidade dos atos, porém deverá ser excluído o item 9.2.2. do mencionado acórdão, no qual se determinou cessar o pagamento aos inativos do Bônus de Eficiência e Produtividade, previsto na Lei 13.464/2017.
CONCLUSÃO
10.	Em razão do exposto e tendo em vista as análises realizadas nos atos de concessão inicial de aposentadoria de Cláudio José Ribeiro, Cláudio Sérgio Almeida, Dalva Lucia de Almeida Lana, Daniel Losso e Denise Maria de Oliveira Horta, esta Unidade Técnica, considerando a determinação contida no item 9.2.2. do Acórdão 742/2020-TCU-Plenário, Ministro-Relator Benjamin Zymler, propõe a revisão de oficio do Acórdão 110/2018-TCU-Plenário, Ministro-Relator José Múcio Monteiro, sessão de 24/1/2018, com base no artigo 260, § 2.º, do Regimento Interno do TCU, para que seja excluído o item 9.2.2., no qual se determinou cessar o pagamento aos inativos do Bônus de Eficiência e Produtividade, previsto na Lei 13.464/2017, mantendo-se a proposta de legalidade dos atos.
PROPOSTA DE ENCAMINHAMENTO
11.	Ante o exposto, conforme o preceituado no artigo 71, inciso III, da Constituição Federal de 1.988; c/c os artigos. 1º, inciso V, e 39, inciso II, da Lei nº 8.443/1992, c/c os artigos 1º, inciso VIII, e 260, §§ 1º e 4º, do Regimento Interno/TCU, e tomando por base as informações prestadas pelo órgão de controle interno e as verificações feitas pela unidade técnica, na forma prevista no artigo 260, caput, do referido Regimento, propõe-se: 
	a) no tocante aos atos de concessão inicial de aposentadoria dos ex-servidores Cláudio José Ribeiro (CPF XXX.103.016-XX) , Cláudio Sérgio Almeida (CPF XXX.564.986-XX) , Dalva Lucia de Almeida Lana (CPF XXX.241.126-XX) , Daniel Losso (CPF XXX.438.277-XX) e Denise Maria de Oliveira Horta (CPF XXX.104.666-XX) , rever de ofício o Acórdão 110/2018-TCU-Plenário, Ministro-Relator José Múcio Monteiro, sessão de 24/1/2018, de forma a tornar insubsistente o item 9.2.2., que determinou cessar o pagamento aos inativos do Bônus de Eficiência e Produtividade, previsto na Lei 13.464/2017, mantendo-se a proposta de legalidade dos atos.
b) determinar à Superintendência de Administração do Ministério da Fazenda no Estado de Minas Gerais que adote medidas para que seja dada ciência, no prazo de 15 (quinze) dias, do inteiro teor desta deliberação aos interessados."
Manifestação do Ministério Público Junto ao TCU
	O Ministério Público junto ao Tribunal, representado pelo Procurador Marinus Eduardo de Vries Marsico, manifestou-se de acordo com a proposta da unidade técnica, mediante o Parecer à peça 21, a seguir transcrito:
 		"À vista dos elementos contidos nos autos, manifestamo-nos de acordo com a proposta alvitrada pela Unidade Técnica"
É o relatório.

não há

Procurador Júlio Marcelo de Oliveira.

PESSOAL. REVISÃO DE OFÍCIO. ATOS DE CONCESSÃO DE APOSENTADORIA. INSUBSISTÊNCIA DO ITEM DO ACÓRDÃO QUE DETERMINOU A SUSPENSÃO DO PAGAMENTO DO BÔNUS DE EFICIÊNCIA E PRODUTIVIDADE. DECISÕES LIMINARES FAVORÁVEIS DO SUPREMO TRIBUNAL FEDERAL EM RELAÇÃO AO PAGAMENTO DO BÔNUS. LEGALIDADE DOS ATOS. CONCESSÃO DE REGISTROS. DETERMINAÇÃO PARA ACOMPANHAMENTO DO DESLINDE DAS AÇÕES JUDICIAIS JUNTO AO STF. ARQUIVAMENTO.

APOSENTADORIA (APOS)

Secretaria de Fiscalização de Pessoal (SEFIP).

Inicialmente, registro que atuo nos presentes autos por força do art. 152 do Regimento Interno do TCU.
2.	Em exame revisão de ofício o Acórdão 110/2018-TCU-Plenário (Relator: Ministro José Múcio Monteiro) (peça 11) , proferido na Sessão de 24/1/2018, por meio do qual o Tribunal apreciou os atos de concessão de aposentadoria dos interessados Cláudio José Ribeiro, Cláudio Sérgio Almeida, Dalva Lucia de Almeida Lana, Daniel Losso e Denise Maria de Oliveira Horta, ex-servidores da Superintendência de Administração do então Ministério da Fazenda no Estado de Minas Gerais.
3. 	Os atos foram enviados à apreciação do Tribunal de Contas da União, para fins de registro, de acordo com o art. 71, inciso III, da CF/88. O Acórdão 110/2018-TCU-Plenário (Relator: Ministro José Múcio Monteiro) foi proferido nos seguintes termos:
VISTOS, relatados e discutidos estes autos que tratam das concessões de aposentadorias a servidores da Superintendência de Administração do Ministério da Fazenda no Estado de Minas Gerais.
ACORDAM os Ministros do Tribunal de Contas da União, reunidos em Sessão do Plenário, ante as razões expostas pelo Relator, e com fundamento no art. 71, incisos III e IX, da Constituição Federal, arts. 1º, inciso V, 39, inciso II, e 45 da Lei nº 8.443/1992, arts. 260 e 262, § 2º, do Regimento Interno e art. 6º, § 2º, da Resolução TCU nº  206/2007, com a redação dada pela Resolução TCU nº  237/2010, em:
9.1. considerar legais os atos de concessões de aposentadorias a Cláudio José Ribeiro, Cláudio Sérgio Almeida, Dalva Lucia de Almeida Lana, Daniel Losso e Denise Maria de Oliveira Horta, ordenando o registro;
9.2. determinar à Superintendência de Administração do Ministério da Fazenda no Estado de Minas Gerais que adote medidas para:
9.2.1. dar ciência, no prazo de 15 (quinze) dias, do inteiro teor desta deliberação aos aposentados, alertando-os de que o efeito suspensivo proveniente da interposição de eventuais recursos perante o TCU não os exime da devolução dos valores percebidos indevidamente após a respectiva notificação, caso esses não sejam providos;
9.2.2. fazer cessar, no prazo de 15 (quinze) dias, sob pena de responsabilidade solidária da autoridade administrativa omissa, o pagamento aos inativos do Bônus de Eficiência e Produtividade, previsto na Lei nº  13.464/2017, por incompatível com o art. 40, caput e §§ 1º, 3º, 4º e 18, da Constituição Federal, dada a expressa exclusão da vantagem, de caráter pro labore faciendo, da base de cálculo de contribuição previdenciária;
9.2.3. encaminhar ao TCU, no prazo de 30 (trinta) dias contados da ciência da decisão, documento apto a comprovar que os interessados tiveram conhecimento do acórdão;
9.3. determinar à Sefip que monitore o cumprimento da determinação relativa à cessação de pagamentos indevidos, representando ao Tribunal em caso de não atendimento. (grifei) 
4. 	Nessa fase, a Sefip propõe:
"a) no tocante aos atos de concessão inicial de aposentadoria dos ex-servidores Cláudio José Ribeiro (CPF 204.103.016-04) , Cláudio Sérgio Almeida (CPF 186.564.986-49) , Dalva Lucia de Almeida Lana (CPF 402.241.126-00) , Daniel Losso (CPF 513.438.277-87) e Denise Maria de Oliveira Horta (CPF 247.104.666-53) , rever de ofício o Acórdão 110/2018-TCU-Plenário, Ministro-Relator José Múcio Monteiro, sessão de 24/1/2018, de forma a tornar insubsistente o item 9.2.2., que determinou cessar o pagamento aos inativos do Bônus de Eficiência e Produtividade, previsto na Lei 13.464/2017, mantendo-se a proposta de legalidade dos atos.
b) determinar à Superintendência de Administração do Ministério da Fazenda no Estado de Minas Gerais que adote medidas para que seja dada ciência, no prazo de 15 (quinze) dias, do inteiro teor desta deliberação aos interessados." (grifei) 
5. 	É bom destacar que com referência ao Bônus supramencionado, instituído pela Lei 13.464/2017, esta Corte de Contas vinha entendendo que o seu pagamento, quando desatrelado da correspondente contribuição previdenciária, seria irregular. Desse modo, as decisões do TCU, nesse sentido, foram questionadas em mandados de segurança perante o STF, razão pela qual existem várias decisões liminares garantindo a continuidade do pagamento até que se ultimem as decisões de mérito por parte do STF. 
6. 	Posteriormente, o Tribunal levou em consideração as decisões liminares do STF quando da prolação do Acórdão 631/2018-TCU-Plenário (Relator: Ministro-Substituto André Luís de Carvalho) , exarado nos seguintes termos, verbis:
"9.1. considerar legais os atos de aposentadoria em favor de Augusto Ribeiro Filho (à Peça 2 sob o nº 10271791-04-2011-000061-2) , Hamilton Luiz Cavalcante Gondim (à Peça 3 sob o nº 10271791- 04-2007-000173-7) , João Júlio Leal Chaves (à Peça 4 sob o nº 10271791-04-2005-000037-9) , Manoel Paiva Alencar (à Peça 5 sob o nº 10271791-04-2007-000175-3) , Marisa Maria Bainha (à Peça 6 sob o nº 10271791-04-2007-000296-2) , Nancy Cleicy Maria da Silva (à Peça 7 sob o nº 10271791-04-2007- 000169-9) e Sônia Maria Mattos (à Peça 8 sob o nº 10271791-04-2007-000168-0) , para lhes conceder o respectivo registro, deixando de determinar a suspensão do pagamento inerente ao "bônus de eficiência e produtividade" previsto na Lei nº 13.464, de 2017, em respeito à recente decisão proferida pelo Ministro do STF Alexandre de Moraes no bojo do MS 35.500; e 
9.2. determinar que a unidade técnica promova o arquivamento do presente processo, sem prejuízo de, em conjunto com a Consultoria-Jurídica do TCU, promover o acompanhamento sobre o deslinde da aludida decisão proferida pelo Ministro do STF Alexandre de Moraes no âmbito do MS 35.500, entre outros processos correlatos." 
7. 	Destaca-se que por ocasião da prolação do Acórdão supramencionado levou-se em consideração o decisum contido no MS 35.500 (impetrado pela Associação Nacional dos Auditores Fiscais da Receita Federal do Brasil) , relatado pelo Ministro Alexandre de Moraes. Sendo assim, tendo em vista a existência de controvérsias interpretativas quanto à isenção da referida contribuição previdenciária, considerou-se legal o ato que estava sendo analisado, com a concessão do respectivo registro, sem prejuízo do acompanhamento posterior da decisão do STF.
8. 	É importante destacar que quando do deferimento do Pedido Liminar contido no MS 35.500, foi determinado, monocraticamente, que o TCU se abstivesse de afastar a incidência do §2º e §3º dos artigos 7º e 17º da Medida Provisória 765/2016, convertida na Lei 13.464/2017.  Esses dispositivos legais contém a autorização para que os servidores aposentados e os pensionistas façam jus ao "Bônus de Eficiência e Produtividade na Atividade Tributária e Aduaneira", com os percentuais de bonificação definidos na Lei.
9. 	Destarte, considerando que, no presente processo temos os mesmos questionamentos, haja vista que em todas as aposentadorias pode ser constatado o pagamento do referido bônus; considerando que o regime de pagamento dos servidores, na época da aposentadoria, era por meio de subsídio em parcela única; considerando a autorização prevista na Lei 13.464/2017, para que os servidores aposentados e os pensionistas façam jus ao Bônus de Eficiência e Produtividade na Atividade Tributária e Aduaneira, com os percentuais de bonificação definidos na própria Lei; considerando as recentes decisões liminares proferidas pelo Ministro do STF, Alexandre de Moraes, nos MS 35.410/DF e 35.500/DF (movidos, respectivamente, pelo Sindicato Nacional dos Analistas Tributários da Receita Federal do Brasil e pela Associação Nacional dos Auditores Fiscais da Receita Federal do Brasil) e, considerando o entendimento proferido no Acórdão 631/2018-TCU-Plenário (Relator: do Ministro Substituto André Luís de Carvalho) ; acolho a proposta de encaminhamento da Unidade Técnica e do MP/TCU no sentido de rever de ofício o Acórdão 110/2018-TCU-Plenário, Ministro-Relator José Múcio Monteiro, sessão de 24/1/2018, de forma a tornar insubsistente o item 9.2.2., que determinou cessar o pagamento aos inativos do Bônus de Eficiência e Produtividade, previsto na Lei 13.464/2017, mantendo-se a proposta de legalidade dos atos, sem prejuízo de emitir determinação ao Órgão para que acompanhe a decisão de mérito que vier a ser proferida pelo STF, para a adoção das providências legais cabíveis.
10. 	Diante do exposto, voto por que o Tribunal adote a minuta de Acórdão que ora submeto à apreciação deste Colegiado.
TCU, Sala das Sessões Ministro Luciano Brandão Alves de Souza, em 17 de junho de 2020.
RAIMUNDO CARREIRO 
Relator